【裁判字號】    95,交抗,172
【裁判日期】    950526
【裁判案由】    違反道路交通管理處罰條例
【裁判全文】
臺灣高等法院交通事件裁定             95年度交抗字第172號
抗  告  人
即受處分人  甲○○
上列抗告人因違反道路交通管理處罰條例案件，不服臺灣板橋地
方法院，中華民國95年2月14日所為裁定(95年度交聲字第79號）
，提起抗告，本院裁定如下：
    主  文
原處分及原裁定，均撤銷。
甲○○汽車駕駛人，駕駛汽車經測試檢定酒精濃度超過規定標準
，處罰鍰新臺幣萬元。
    理  由
一、原處分意旨略以：受處分人甲○○於民國95年1月3日21時許
    ，騎乘車號MDA-408 號重型機車，行經臺北縣中和市○○路
    、壽德街口，為臺北縣政府警察局中和分局警備隊員警當場
    攔停，並提供礦泉水漱口後，經檢測受處分人飲酒後其吐氣
    所含酒精濃度成分，酒測值達每公升0.54毫克，已有酒精濃
    度超過規定標準之情形，遂以受處分人有違反道路交通管理
    處罰條例第35條第1項第1款之行為掣單舉發，並交受處分人
    當場簽收，受處分人於到案後，經原處分機關查受處分人之
    機車駕駛執照，業因第C00000000號當場攔停案件，於94 年
    3月4日蓋章收受裁決書未到案，於94年4月18 日起逕行註銷
    其機車駕駛執照，一年內不得重新考照，另受處分人之職業
    小型車駕駛執照，因逾期審驗業經交通部公路總局臺北區監
    理所自93年3月11日起登錄逾審逕註在案，原處分機關爰依
    道路交通管理處罰條例第35條第1項第1款、第68條、道路交
    通安全規則第54條及違反道路交通管理事件統一裁罰基準表
    並參酌交通部86年4月15日交路字第018012 號函，裁處受
    處分人罰鍰新臺幣（下同）3萬元並吊扣其 (汽車)駕駛執照
    1 年等語。
二、原裁定意旨略以：本件上開違規事實，業據受處分人即聲明
    異議人於聲明異議狀中坦承不諱，並有酒精濃度檢測單在卷
    為憑，復經受處分人針對原處分於95年1月18 日繳納部分罰
    鍰5,000 元在案，此有臺北縣政府警察局舉發違反道路交通
    管理事件通知單、交通部公路總局台北區監理所板橋監理站
    、送達證書、違規查詢報表等資料附卷可考，足證受處分人
    上開酒後駕車違規事實堪以認定。又因吊扣駕駛執照之目的
    並非僅為處罰違反道路交通管理事件之行為人而已，尚有以
    暫時禁止行為人於道路上駕駛，以免其短期內再犯之用意，
    此亦為道路交通管理處罰條例第68條之立法目的，是受處分
    人所領有之各類駕駛執照，均應依法予以吊扣無誤。查：本
    件受處分人所領有之重型機車駕駛執照，已於93年10月27日
    上午10時15分許，因闖紅燈當場遭台北縣政府警察局交通隊
    攔停，並以北縣警交字第C00000000 號舉發違反道路交通管
    理事件通知單予以掣單舉發，受處分人於94年3月4日蓋章收
    受裁決書而未到案，遭原處分機關另案於94年4月18 日起逕
    行註銷其機車駕駛執照，1 年內不得重新領照，又受處分人
    另領有之職業小型車駕駛執照，因逾期審驗，亦經交通部公
    路總局臺北區監理所自93年3月11 日起登錄逾審逕註在案，
    此均有機車駕照基本資料、汽車駕照基本資料等電腦列印表
    存卷可參，從而，受處分人上開職業小汽車駕駛執照及重型
    機車駕駛執照均無庸再予吊扣；再受處分人於94年9月26 日
    所領普通小客車駕駛執照，既仍有效，此亦有上開汽車駕照
    基本資料電腦列印表在卷為憑，受處分人既有酒精濃度超過
    標準之違規駕駛行為，受處分人所領有尚有效之普通小客車
    駕駛執照自應依法予以吊扣。否則，如謂受處分人因酒後騎
    乘機車，而有酒精濃度超過標準之違規行為，僅能吊扣其機
    車駕駛執照，不能吊扣其普通小客車駕駛執照，在受處分人
    之重型機車駕駛執照已另案於94年4月18日起逕行註銷，1年
    內不得重新領照情形下，受處分人非但無照可供吊扣，甚且
    仍可持普通小客車駕駛執照繼續於道路上行駛，無法避免再
    犯之虞，如此道路交通管理處罰條例第68條之立法目的豈非
    無法達到？至於受處分人既有上開違規行為，其遭受吊扣普
    通小客車駕駛執照是否因此家計生變，尚非原處分機關所得
    審究。再交通部86年4月15日交路字第018012 號函釋：查
    道路交通管理處罰條例第21條對「未領有駕駛執照駕車者」
    及「使用註銷之駕駛執照駕車者」係採分別處罰，另道路交
    通安全規則第54條第3 款亦規定「職業汽車駕駛人得憑因逾
    期審驗被註銷之職業駕駛執照，申請換發同等車類之普通駕
    駛執照」，故職業駕駛人逾審，其駕駛執照受逕予註銷處分
    ，而在未依前開規則第54條規定換發同等車類之普通駕駛執
    照前駕車，依上開法令之意旨，雖應受前條例第21條第1 項
    第6 款「使用註銷之駕駛執照駕車」之處罰，但尚難認定為
    「未領有駕駛執照駕車者」或「無駕駛執照」等情，是受處
    分人前此曾領有重型機車駕駛執照，因另案闖紅燈之違規行
    為遭原處分機關逕行註銷，此與「無駕駛執照」之情形究有
    不同，自難以無照駕駛處罰。末道路交通管理處罰條例第68
    條雖於94年12月14日修正為「汽車駕駛人，因違反本條例及
    道路交通安全規則之規定，受吊銷駕駛執照處分時，吊銷其
    持有各級車類之駕駛執照」，已刪除「吊扣」駕駛執照處分
    之規定，然上開條文尚未生效施行，有辦理刑事案件電話記
    錄查詢表、道路交通管理處罰條例第68條電腦查詢資料附卷
    可稽，原處分機關依現行有效道路交通管理處罰條例第68條
    規定，裁處受處分人吊扣普通小客車駕駛執照1 年，自屬於
    法有據等語。
三、抗告意旨略以：本人於95年1月3日騎乘MDA-408 號機車被舉
    發，酒後駕車違規行為，願接受處罰，惟吊扣汽車駕駛執照
    一年部分，因本人違規時，係騎乘機車，卻需吊扣汽車駕照
    甚不合理，且道路交通管理處罰條例第68條已修正，並經總
    統明令公佈，請免除吊扣汽車駕照之處分，以符法令之規定
    等語。
四、經查：
    (一)按汽車駕駛人，駕駛汽車經測試檢定，有酒精濃度超過規
      定標準者，處1萬5千元以上6 萬元以下罰鍰，並當場移置
      保管其車輛及吊扣其駕駛執照1 年，道路交通管理處罰條
      例第35條第1項第1款定有明文；而飲酒後其吐氣所含酒精
      濃度超過每公升0.25毫克以上者，不得駕車，道路交通安
      全規則第114條第2款亦有明文規定。再道路交通管理處罰
      條例所規定之汽車，係指在道路上不依軌道或電力架線而
      以原動機行駛之車輛，包括機器腳踏車在內，此為道路交
      通管理處罰條例第3條第8款及依據道路交通管理處罰條例
      第92條規定授權制定之道路交通安全規則第2條第1 項第1
      款所明定。又領有駕駛執照而未經吊註銷之駕駛人，駕駛
      機器腳踏車經測試檢定有酒精濃度超過規定標準即吐氣所
      含酒精濃度超過每公升0.4毫克以上未滿0.55毫克者，處3
      萬元罰鍰，並吊扣其駕駛執照1 年，違反道路交通管理事
      件統一裁罰標準表亦明定處罰標準。次按94年12月14日修
      正前之同條例第68條固明定：「汽車駕駛人，因違反本條
      例及道路交通安全規則之規定，受吊扣或吊銷駕駛執照處
      分時，吊扣或吊銷其持有各級車類之駕駛執照」，惟此條
      文業經修正為：「汽車駕駛人，因違反本條例及道路交通
      安全規則之規定，受吊銷駕駛執照處分時，吊銷其持有各
      級車類之駕駛執照」，此一條文修正之立法意旨係限縮原
      條文之適用範圍（見卷附之立法院第6屆第2會交通委員會
      第3次全體會議紀錄)，此新修正條文，經總統於94年12月
      14日以華總一義字第09400199321 號令修正公布，並經行
      政院於九十五年二月二十七日以院臺交字第0950082829號
      令發布定95年3月1日起施行，本件抗告係於95年3月3日繫
      屬於本院，上開新修正之道路管理處罰條例第68條業已生
      效施行，應有新舊法比較適用之問題。
    (二)復按道路交通管理處罰條例本質上係屬行政罰而非刑罰，
      雖然該條例本身未設有法律變更比較之規定，惟94年2月5
      日公布、95年2月5日生效施行之行政罰法，係屬行政罰之
      基本法，其第1條、第5條分別規定：「違反行政法上義務
      而受罰鍰、沒入或其他種類行政罰之處罰時，適用本法。
      但其他法律有特別規定者，從其規定」、「行為後法律或
      自治條例有變更者，適用行政機關最初裁處時之法律或自
      治條例。但裁處前之法律或自治條例有利於受處罰者，適
      用最有利於受處罰者之規定」，而該條所規定之裁處，依
      最高行政法院89年9月13日89年度9月份第1 次庭長法官聯
      席會議決議意旨針對稅捐稽徵法第48條之3 相類規定之解
      釋，係包括訴願、再訴願及行政訴訟之決定或判決而言。
      查道路交通管理處罰條例所規定之罰鍰、吊扣證照之裁罰
      ，本屬行政罰之性質（參照上開行政罰法第1條、第2條將
      罰鍰、吊扣證照處分均定為行政罰），是於本案就道路交
      通管理處罰條例第68條處罰規定，應適用行政罰法第5 條
      之規定，依「從新從輕」原則，為比較適用。經比較結果
      ，應以修正後之新法較有利於本件行為人，自應適用修正
      後之該條例第68條規定處理。
    (三)查本件抗告人即異議人本件駕駛機車時經檢測酒精濃度超
      過規定標準之違規事實，業據抗告人於原審所提出之聲明
      異議狀及本院所提出之抗告狀坦承不諱，並有酒精濃度檢
      測單在卷可憑，復經抗告人針對原處分於95年1月18 日繳
      納部分罰鍰5,000 元在案，此有臺北縣政府警察局舉發違
      反道路交通管理事件通知單、交通部公路總局臺北區監理
      所板橋監理站違反道路交通管理事件裁決書、送達證書、
      違規查詢報表等資料附卷可考，足證抗告人上開酒後駕車
      違規事實已明，堪以認定。
    (四)惟本件抗告人領有之重型機車駕駛執照，先前因另案遭原
      處分機關於94年4月18日起逕行註銷其機車駕駛執照，1年
      內不得重新領照，而其另領有之職業小型車駕駛執照，因
      逾期審驗，亦經交通部公路總局臺北區監理所自93年3 月
      11日起登錄逾審逕註在案，有機車駕照基本資料、汽車駕
      照基本資料等電腦列印表在卷可證，又抗告人於94年9 月
      26日所領有之普通小客車駕駛執照，尚為有效，此亦有上
      開汽車駕照基本資料電腦列印表在卷可憑，是依修正前之
      道路交通管理處罰條例第68條規定，抗告人本應就其酒精
      濃度超過標準之違規駕駛行為，由處分機關依法將其所領
      有尚有效之普通小客車駕駛執照依法予以吊扣，惟因道路
      交通管理處罰條例第68條業經總統修正公布，並已於95年
      3月1日開始施行，本案應適用修正後之新法，業見前述，
      從而，本件依新修正之道路交通管理處罰條例第68條規定
      ，即不得於抗告人駕駛機車有違反道路交通管理處罰條例
      第35條第1項第1款規定之違規行為，因已無機車駕駛執照
      可資吊扣進而吊扣其其他各級駕駛執照，抗告人此部分抗
      告理由，自屬可採。
五、綜上所述，本件抗告人有駕駛機車時酒精濃度超過規定標準
    之違規行為，事證明確，足堪認定，原處分機關及原審就此
    部分認定應依道路交通管理處罰條例第35條第1項第1款裁處
    抗告人罰鍰30,000元，固無違誤，惟就裁處吊扣抗告人駕駛
    執照1 年之裁罰部分，因抗告人原機車駕駛執照業經主管機
    關註銷，無從再予吊扣，又因其本件係駕駛機車違規，依新
    修正之道路交通管理處罰條例第68條規定，尚不得吊扣其現
    尚有效之普通小客車駕駛執照，原處分機關及原審未及審酌
    新修正之法律規定，原處分為關吊扣抗告人小客車駕駛執照
    1 年之裁罰，原審予以維持，尚有可議，抗告人提起本件抗
    告為有理由，自應由本院將原處分裁定撤銷（因為一個違規
    行為，罰鍰與吊扣處分無從區分），並因抗告人本件事證已
    屬明確，無再發回調查之必要，爰由本院將原處分及原裁定
    均予以撤銷，依道路交通管理處罰條例第35條第1項第1款規
    定及違反道路交通管理事件統一裁罰基準表，裁罰抗告人如
    主文第二項所示，以資適法。
據上論結，應依道路交通管理處罰條例第89條，道路交通案件處
理辦法第26 條，刑事訴訟法第413條，道路交通管理處罰條例第
35 條第1項第1款，裁定如主文。
中    華    民    國    95    年     5    月    26    日
                  交通法庭審判長法  官  官有明
                                法  官  周盈文
                                法  官  王復生
以上正本證明與原本無異。
不得再抗告。
                                書記官  王宜玲
中    華    民    國    95    年    5     月    29    日


司法院資訊處製作；財團法人民間司法改革基金會備份。
